最高法院刑事判決　　　　　　九十四年度台上字第三八二四號
　　上　訴　人　乙○○
　　　　　　　　　　　　號在.
　　　　　　　　甲○○
　　　　　　　　　　　　14號.
　　　　　　　　　　　　在押.
　　上 列一 人
　　選任辯護人　趙建興律師
上列上訴人等因違反毒品危害防制條例案件，不服台灣高等法院
台中分院中華民國九十四年五月三日第二審更審判決（九十四年
度上重更(一)字第九號，起訴案號：台灣台中地方法院檢察署九十
二年度偵字第二一０二八、二一０二九、二三四三九號），提起
上訴，本院判決如下：
    主  文
原判決關於乙○○、甲○○部分撤銷，發回台灣高等法院台中分
院。
    理  由
本件原判決認定上訴人乙○○與綽號「阿正」之不詳姓名年籍成
年男子均明知海洛因係第一級毒品，並經行政院公告列為管制進
出口物品，不得運送及輸入。仍共同基於運輸第一級毒品海洛因
進口之犯意聯絡，於民國九十二年九月間，約定以郵務人員運送
包裹夾帶之方式，自泰國運輸海洛因進入台灣，並由乙○○在台
灣物色收受包裹之人。乙○○乃於同年九月間，在台中市○○○
○街一五六號「舊店茶棧」泡沫紅茶店內，經由同有運輸第一級
毒品犯意聯絡之上訴人甲○○邀約其高中同學陳威伯（經原審判
決無罪確定）見面，乙○○即向不知情之陳威伯請求以其住處為
收件地址，代收自泰國寄來之地毯包裹。陳威伯允諾後將其姓名
、住址及電話資料抄寫予乙○○，乙○○並囑甲○○去傳真予「
阿正」，之後陳威伯與甲○○相偕離去。嗣乙○○、甲○○得知
陳威伯久未收得包裹，乃於九十二年十月上旬約陳威伯再至上址
，由乙○○向陳威伯重新索取姓名、住址及電話資料，由陳威伯
口述、乙○○抄寫後，再交由甲○○傳真予綽號「阿正」者，並
約定於陳威伯收得包裹後，由陳威伯撥打甲○○0000000
000號行動電話通知，甲○○再以其使用之行動電話號碼00
00000000號撥打乙○○使用之行動電話號碼00000
00000號告知郵包已到，由甲○○代收或由乙○○親收，再
由乙○○攜回住處等候綽號「阿正」者領取。乙○○並趁甲○○
前往傳真時，邀約陳威伯至其自用小客車內，告知陳威伯所謂郵
包包裹實為第一級毒品海洛因。陳威伯知悉該郵包內藏海洛因後
，即當場向乙○○表示不願意代收，然乙○○卻表示其行動電話
及地址已傳真至泰國，郵包仍會寄來等語，陳威伯見拒絕代收無
效後，為明不願收受上開毒品郵包之意，於離去後，避至桃園工
作以逃避收取郵包，並囑咐家中之母親朱金玉不要收郵包包裹。
嗣綽號「阿正」者於九十二年十月二十三日前某日，將第一級毒
品海洛因六包（合計淨重九百四十六點四二公克、空包裝重二十
八點六六公克、純度百分之七十四點九九，純質淨重七百零九點
七二公克）分別藏置於六罐髮臘下方夾層，利用不知情之成年郵
務人員以郵包寄送方式自泰國運輸入境台灣。嗣於九十二年十月
二十三日十時許，為財政部台中關稅局驗貨人員賴昭明於髮臘內
夾層中發現第一級毒品海洛因，經台灣台中地方法院檢察署檢察
官指揮法務部調查局航業海員調查處台中站調查員封妥郵包，以
控制下交付之方式，依原運送流程運送郵包。嗣因查知陳威伯住
所在台中縣烏日鄉○○路三七六巷四號，與郵包寄送地址不符（
郵包上誤載為收件人「陳威佰」，收件地址「台中縣烏日鄉○○
路三六七巷四號」），乃協請台中縣烏日郵局人員依一般運送流
程，於九十二年十月二十四日十六時零七分許，以000000
0000號行動電話撥打陳威伯0000000000號行動電
話詢問收件人，該電話無人接聽。約過五分鐘，陳威伯回電詢問
來電何事，郵局人員乃告知其有一泰國寄來之郵包，找不到地址
無從送達，陳威伯不知地址確有錯誤，為拒收該郵包，乃一面向
郵政人員佯稱不知情，請郵務人員將郵包送至住所，看其母朱金
玉是否要收，一面電告不知情之朱金玉勿收郵包而拒絕收受該郵
包。法務部調查局航業海員調查處台中站調查員於九十二年十月
二十七日朱金玉拒收郵包後，扣得上開郵包內之第一級毒品海洛
因。並於九十二年十月二十七日十三時許在桃園縣桃園市○○路
○段一九七號拘獲陳威伯到案；陳威伯乃供出上開毒品係乙○○
及甲○○要求運送，並於同月二十八日十九時四十四分許配合調
查員，以其所有行動電話撥打甲○○所有行動電話，告知甲○○
「東西」已到；甲○○乃另以行動電話通知乙○○，再經由甲○
○轉知陳威伯，在烏日澄清醫院附近見面取貨。乙○○繼而撥打
電話予綽號「阿正」者告知東西已到，綽號「阿正」者囑乙○○
先將貨收起來，等候聯絡，並購買電子秤一台備用。嗣於同日二
十一時十五分許，調查人員在烏日澄清醫院附近拘獲乙○○，扣
得其所有與甲○○聯絡用之0000000000號及與綽號「
阿正」者聯絡之0000000000號行動電話二具；繼而在
同日二十二時十分許，在台中市○○街一三九號澄清醫院平等院
區二一八號病房內拘獲甲○○，並扣得其所有與陳威伯聯絡用之
0000000000號，與乙○○聯絡用之00000000
00號行動電話二具等情。因而將第一審關於此部分之科刑判決
撤銷，改判論處上訴人二人共同運輸第一級毒品罪刑，固非無見
。
惟查：(一)按刑事訴訟法第二百八十七條之二規定：「法院就被告
本人之案件調查共同被告時，該共同被告準用有關人證之規定」
，同法第一百五十八條之三復明定：「證人依法應具結而未具結
者，其證言不得作為證據」。而刑事審判上之共同被告，係為訴
訟經濟等原因，由檢察官或自訴人合併或追加起訴，或由法院合
併審判所形成，其間各別被告及犯罪事實仍獨立存在。故依上揭
規定，共同被告對於其他共同被告之案件而言，為被告以外之第
三人，本質上屬於證人，為確保被告對證人之詰問權，證人於審
判中，除客觀不能外，均應依法定程序，到場具結陳述，並接受
被告之詰問，其陳述始得作為認定被告犯罪事實之判斷依據。原
判決採取共同被告陳威伯於九十二年十二月二十五日第一審訊問
時之供述（見原判決第十頁第十一行至第十一頁第九行，第二十
二頁第六行），為論處上訴人二人之犯罪證據之一。但前揭陳威
伯之供述，並非原審調查上訴人二人之犯罪事實時，以陳威伯為
證人，並命其具結所為之證言，純屬受命法官訊問陳威伯本人犯
罪事實時之陳述。則前揭陳威伯未經具結之供述，無證據能力，
原判決採為論處上訴人二人之犯罪依據，顯已違背法令。(二)按有
罪判決書之事實一欄，為判斷其適用法令當否之準據，應將法院
依職權認定與論罪科刑有關之事實，翔實記載，然後於理由內逐
一說明其憑以認定之證據，並使事實認定與理由說明，互相適合
，方為合法。倘若事實認定與理由說明，不相一致，或事實、理
由欄內之記載，前後齟齬，按諸刑事訴訟法第三百七十九條第十
四款後段規定，均屬判決理由矛盾之當然違背法令，足以構成撤
銷之原因。原判決認定陳威伯配合調查員，以其行動電話撥打甲
○○行動電話，告知「東西」已到；甲○○乃另以行動電話告知
乙○○，經由甲○○轉知陳威伯，在烏日澄清醫院附近見面取貨
。乙○○繼而撥打電話予綽號「阿正」者告知東西已到，綽號「
阿正」者囑乙○○先將貨收起來，等候聯絡，並購買電子秤一台
備用等情，於理由內亦說明「被告乙○○就關於綽號『阿正』者
指示其購買而為警方扣得之電子秤一只，雖係市面上超市、菜販
所用之電子秤，然因被告乙○○與『阿正』者所運輸之毒品海洛
因高達九百多公克，已如前述，故若以該電子秤來確認其等運輸
毒品之重量，衡情並無違常之處，自不得憑此而為被告乙○○有
利之認定。」（見原判決第二十一頁倒數第二行以下）似認該電
子秤為預備供運輸毒品所用之物。惟原判決嗣於理由謂「另扣得
之電子秤一個乃被告乙○○事後受託購買之物，尚難認與本案所
犯運輸毒品有何關連」，而不予宣告沒收，其認定之事實與理由
之說明前後矛盾，併有不適用法則之違法。(三)按法院採為判決基
礎之證據，依法應於辯論終結前踐行調查程序，並予被告以辯解
之機會，否則未經踐行調查程序，遽採為論罪之證據，自屬違法
。原判決採取九十二年度偵字第二一０二九號卷附之入出境查詢
結果二紙，為論處乙○○之犯罪依據之一。惟依原審審判筆錄之
記載，前揭證據資料並未踐行調查程序，予乙○○以辯解之機會
，遽採為論處罪刑之依據，自屬違法。(四)按科刑之判決書，須將
認定之犯罪事實詳記於事實欄，然後於理由內逐一說明其憑以認
定之證據，使事實與理由兩相一致，方為合法，倘事實欄已有敘
及，而理由內未加說明，是為理由不備，理由已有說明，而事實
欄無此記載，則理由失其依據，均足構成撤銷之原因。原判決事
實欄僅認定甲○○與乙○○、綽號「阿正」之不詳姓名年籍成年
男子有共同運輸第一級毒品海洛因之犯意聯絡，並未認定甲○○
就私運管制物品進口部分有犯意聯絡或行為分擔（見原判決第三
頁第七行），然於理由欄內卻說明甲○○與乙○○、「阿正」間
對於私運管制物品進口罪部分，有犯意聯絡及行為分擔，為共同
正犯，顯然理由已有說明，而事實欄無此記載，理由失其依據，
難認適法。(五)依原判決認定之事實，上訴人二人既利用不知情之
陳威伯提供地址，供上訴人等利用郵務人員將本件第一級毒品海
洛因運輸至陳威伯之住處。如認此一行為亦屬於運輸毒品犯罪構
成要件要素之一，則上訴人等之行為自係利用不知情之陳威伯以
遂行其犯罪目的，自應成立間接正犯，原判決未敘明其理由，亦
有未合。上訴意旨均執以指摘原判決關於此部分不當，非無理由
，應認原判決此部分仍有發回更審之原因。
據上論結，應依刑事訴訟法第三百九十七條、第四百零一條，判
決如主文。
中　　華　　民　　國　九十四　年　　七　　月　 十五 　日
                      最高法院刑事第十一庭
                          審判長法官  洪　清　江
                                法官  石　木　欽
                                法官  李　伯　道
                                法官  韓　金　秀
                                法官  林　勤　純
      本件正本證明與原本無異
                                      書  記  官
中　　華　　民　　國　九十四　年　　七　　月　二十五　日
                                                      Ｑ
